臺灣臺中地方法院刑事判決　　　　　　　　　　　　　九十三年度訴字第一七二號
　　公　訴　人　臺灣臺中地方法院檢察署檢察官
　　被　　　告　丁○○
右列被告因違反稅捐稽徵法等案件，經檢察官提起公訴（九十二年度偵續字第五四號
），本院判決如左：
    主      文
丁○○共同商業負責人，以明知為不實之事項，而填製會計憑證及記入帳冊，處有期
徒刑肆月，如易科罰金，以佰元折算壹日；又公司負責人，為納稅義務人以不正當
方法逃漏稅捐，處有期徒刑月，如易科罰金，以佰元折算壹日；又連續行使從事
業務之人，明知為不實之事項，而登載於其業務上作成之文書，足以生損害於公眾，
處拘役肆拾日，如易科罰金，以佰元折算壹日。有期徒刑部分應執行有期徒刑伍月
，如易科罰金，以佰元折算壹日。
    事      實
一、丁○○本係設於台中市○○○路一三Ｏ號台灣永衛股份有限公司（以下簡稱永衛
    公司）之股東，與甲○○（另案由檢察官偵辦）合意承接公司，而於民國八十三
    年八月三十一日，在該公司股東會議中，由丁○○以其名義頂讓永衛公司，並將
    公司名稱變更登記為台灣永衛工程股份有限公司（下稱永衛工程公司），甲○○
    擔任董事長，丁○○擔任總經理，二人為實際從事業務之人，均屬公司法第八條
    所稱之公司負責人及商業會計法第四條所稱之商業負責人，負有據實製作會計憑
    證及申報營業稅額之義務。丁○○、甲○○並基於犯意之聯絡，明知公司並無進
    貨支出之事實，為浮報公司進貨支出以抵減營業所得，竟由甲○○於八十三年底
    某月向不詳姓名年籍之人購買「淼利企業有限公司」（其負責人出售不實發票，
    另由臺灣板橋地方法院審理）之統一發票五張，金額共計新台幣（下同）一百九
    十萬五千二百元，交給公司不知情之會計記載入永衛工程公司所應登載之帳冊中
    ，向台中市稅捐稽徵處申報八十三年度之營業稅，作為進項憑證扣抵銷項稅額，
    藉以減少當年度之營業稅捐九萬五千二百六十元，而作成台中市營業人銷售額與
    稅額申報書，持以行使，足以生損害於稅捐稽徵機關對於稅務核課之正確性。丁○○另基於行使登載業務不實文書之概括犯意，明知永衛工程公司並未召開股東
    臨時會，竟先後：(一)、偽造永衛公司於八十三年十月二十四日，在永衛公司會議
    室，召開股東臨時會，變更公司名稱永衛公司為永衛工程公司，及變更公司營業
    項目，增加營業項目。(二)、偽造永衛工程公司於八十三年十二月三十一日，在永
    衛工程公司會議室召開東臨時會，做成解散決議，並以林清華為清算人辦理清算
    事宜之會議記錄。並委由不知情之會計師持以向前臺灣省政府建設廳申報，足以
    生損害於前臺灣省政府建設廳對於公司管理之正確性。
二、案經乙○○訴由臺灣臺中地方法院檢察署檢察官偵查起訴。
    理      由
一、訊據被告丁○○矢口否認右揭犯行，辯稱：甲○○是永衛工程公司的董事長，其
    不知道甲○○去買發票報稅，八十三年十月二十四日及同年十二月三十一日，永
    衛公司及永衛工程公司確實未召開股東會，其不知道有該二份股東臨時會會議記
    錄，而當時公司是甲○○負責云云。然查：
(一)、右揭事實，業據告訴人乙○○於偵查中指訴綦詳，並有永衛公司八十三年八月三
    十一日股東會議決定事項紀錄影本一份、台中市稅捐稽徵處八十五年八月二十八
    日中市稅法字第一六Ｏ七二號處分書影本一份、永衛公司設立登記事項卡及股東
    名簿影本一份、永衛公司變更登記事項卡及股東名簿影本一份、永衛公司八十三
    年十月二十四日股東臨時會議事錄影本一份、永衛工程公司八十三年十二月三十
    一日股東臨時會議事錄影本一份、統一發票查核清單影本一份附於偵查卷可按。
    依前開永衛公司八十三年八月三十一日股東會議決定事項紀錄所載內容，永衛公
    司之股東於八十三年八月三十一日召開股東會議，決定將永衛公司實際股權五百
    八十萬元，以五十五萬元之價格，全部轉讓給被告，是堪認被告自該次股東會後
    已實際承受永衛公司之全部股權。而永衛公司於八十三年十一月三日向前臺灣省
    政府建設廳申請變更公司名稱為永衛工程公司後，甲○○係永衛工程公司之董事
    長，被告係擔任永衛工程公司之總經理，業據被告於偵查中及本院審理時供述屬
    實，核與證人丙○○、蔡芝菁分別於偵查中及本院審理時證述之情節大致相符，
    是被告係公司法所稱之負責人，允無疑義。
(二)、證人甲○○於本院審理時證稱：「．．因為我沒有參與公司帳目的問題，因為公
    司要發票，我有認識一些人，才會要求他簽一些發票給我」、「（何人告訴你臺
    灣永衛缺發票？）是被告告訴我的」、「被告告訴我缺發票，額度是一百多萬元
    」、「（你朋友幫忙開發票，你再拿給被告？）那個朋友是到公司董事長室開的
    ，開完後我拿給被告」、「（買回來的發票都交給被告，由被告再交給會計處理
    ，是否屬實？）應該沒錯」、「（被告知道公司的營運情形及購買發票的事情，
    是否屬實？）是這樣」等語，足見被告知悉永衛工程公司購買進項發票以浮報公
    司支出，甲○○則於取得不實發票後交給丁○○轉交給公司會計處理，應無庸疑
    。而永衛工程公司以不實之「淼利企業有限公司」發票五張，金額共計一百九十
    萬五千二百元，交給不知情之會計記載於永衛工程公司所應登載之帳冊中，向台
    中市稅捐稽徵處申報八十三年度之營業稅，作為進項憑證扣抵銷項稅額，因而減
    少當年度之營業稅捐九萬五千二百六十元，亦有前開台中市稅捐稽徵處八十五年
    八月二十八日中市稅法字第一六Ｏ七二號處分書在卷可參。
(三)、被告於永衛公司八十三年八月三十一日股東會議後，已實際承受永衛公司之全部
    股權，且證人丙○○於本院審理時證稱：「（永衛工程公司負責人是誰？）甲○○」、「（甲○○有無經常在公司裏面？）來來去去的，有時候來工地，有時候
    在高雄」、「（被告在公司擔任何職？）總經理」等語，及證人甲○○於本院審
    理時證稱：「（被告於八十三年間在臺灣永衛擔任何職？）總經理，我參與公司
    時，被告負責公司的營運管理」、「實際上是被告負責公司的大小決策」等語，
    顯然永衛工程公司在董事長甲○○不在時，係由擔任總經理之被告負責公司之營
    運管理與決策。而被告自永衛公司股東處承受永衛公司之全部股權，對於公司名
    稱、公司營業事項之變更及公司之解散，自係關係密切且有決定權限，故被告對
    於永衛公司變更名稱為永衛工程公司及永衛工程公司之解散，均具有決定權限且
    知之甚詳，然永衛公司變更名稱為永衛工程公司前及永衛工程公司之解散發記前
    ，並無股東會之召開，此據被告、告訴人及證人丙○○分別於偵查中及本院審理
    時陳述明確，是永衛公司八十三年十月二十四日及永衛工程公司八十三年十二月
    三十一日之股東會議事錄均屬虛偽不實。被告對於永衛公司之名稱變更及永衛工
    程公司之解散既有決定之權限，則上開偽造之股東會議事錄顯係被告所為無誤。
(四)、查被告委由不知情之會計師持業務上登載不實之股東會議事錄，向前臺灣省政府
    建設廳辦理公司登記事項之變更及解散登記，足以生損害於前臺灣省政府建設廳
    對於公司管理之正確性。被告之所辯無非卸飾之詞，不足採信，事證明確，其犯
    行洵堪認定。
二、查被告行為後，商業會計法業於八十四年五月十九日經修正公布，並於同年月二
    十一日起生效，修正前商業會計法第六十六條第一款規定之法定刑為「五年以下
    有期徒刑、拘役或科一萬元以下罰金」，修正後第七十一條第一款規定之法定刑
    則為「五年以下有期徒刑、拘役或科或併科新臺幣十五萬元以下罰金」，比較新
    舊法之規定，以舊法之規定有利於被告，依刑法第二條第一項但書之規定，應適
    用舊法之規定。故核被告所為，係犯商業會計法第七十一條第一款之以明知為不
    實事項而填製會計憑證及記入帳冊罪（又本罪之罪質，原即含有業務上登載不實
    之本質，即不應再論以刑法第二百十六條、第二百十五條之罪）、稅捐稽徵法第
    四十一條、第四十七條第一款之公司負責人以不正方法逃漏稅捐罪、刑法第二百
    十六條行使第二百十五條之行使業務登載不實文書罪（股東會議事錄部分）。被
    告就商業會計法第七十一條第一款之犯行，與甲○○間有犯意聯絡及行為分擔，
    為共同正犯。被告業務登載不實文書之低度行為，為其行使業務登載不實文書之
    高度行為所吸收，不另論罪。被告利用不知情之會計填製不實會計憑證後持以報
    稅，及被告利用不知情之會計師持登載不實內容之股東會議事錄辦理公司變更登
    記事項，為間接正犯。被告先後多次行使業務登載不實文書之犯行，時間緊接，
    犯罪構成要件相同，顯係基於概括之犯意而為，為連續犯，應依刑法第五十六條
    之規定論以一罪，並加重其刑。復按稅捐稽徵法第四十七條第一款將納稅義務人
    公司應受罰徒刑部分，轉嫁於該公司負責人，該公司負責人乃屬代罰之性質，其
    既非逃漏稅捐之納稅義務人，亦非因其本身之犯罪行為而受罰，當無所謂與他人
    有漏稅捐之犯意聯絡及行為分擔之可言，自不成立共犯；又刑法第五十五條之牽
    連犯，必須同一犯罪主體，犯一罪而其方法或結果行為另犯他罪，始克相當，公
    司負責人基於上述代罰原理所犯稅捐稽徵法第四十七條第一款之罪，與其本人為
    犯罪主體所犯其他罪名之間，自不具有牽連犯之關係（最高法院八十九年度台非
    字第二六八號判決參照），是本件就被告所犯稅捐稽徵法第四十七條第一款之罪
    ，即無與他人成立共同正犯，或與被告所犯其他罪名間成立牽連犯之可能。故被
    告所犯前開三罪間，犯意個別，犯罪構成要件互殊，應予分論併罰。查被告行為
    後，刑法第四十一條業於九十年一月十日修正公布，並於同年月十二日生效，其
    中第一項關於得易科罰金之罪，修正為最重本刑為五年以下有期徒刑以下之刑之
    罪，是本件被告所犯之明知為不實事項而填製會計憑證罪及公司負責人以不正當
    方法逃漏稅捐罪，均屬得易科罰金之罪名，修正後之規定自較修正前之舊法有利
    於被告，依刑法第二條第一項前段之規定，應適用裁判時之法律即修正後之規定
    ，併此敘明。爰審酌被告犯罪之動機、目的、手段、並無任何前科紀錄，有臺灣
    高等法院被告全國前案紀錄表在卷可按、犯罪所生之損害及其犯罪後之態度等一
    切情狀，量處如主文所示之刑，並諭知易科罰金之折算標準，及就宣告之有期徒
    刑部分定其應執行之刑。
據上論斷，應依刑事訴訟法第二百九十九條第一項前段，八十四年五月十九日修正前
商業會計法第六十六條第一款，稅捐稽徵法第四十七條第一款、第四十一條，刑法第
十一條前段、第二條第一項、第二十八條、第五十六條、第二百十六條、第二百十五
條、第四十一條第一項前段、第五十一條第五款，罰金罰鍰提高標準條例第一條前段
、第二條，判決如主文。
中      華      民      國      九十三      年    五    月    二十六    日
                                    臺灣臺中地方法院刑事第六庭
                                        審判長法  官    夏  一  
                                              法  官    林  念  祖
                                              法  官    簡  源  希
右正本證明與原本無異。
如不服本判決，應於判決送達後十日內向本院提出上訴狀，上訴於臺灣高等法院臺中
分院( 須附繕本 )。
                                              書記官
中    華    民    國      九十三      年       五      月     三十一    日
附錄論罪科刑法條：
稅捐稽徵法第四十一條：納稅義務人以詐術或其他不正當方法逃漏稅捐者，處五年以
                      下有期徒刑、拘役或科或併科新台幣六萬元以下罰金。
稅捐稽徵法第四十七條：本法關於納稅義務人、扣繳義務人及代徵人應處徒刑之規定
                      ，於左列之人適用之：
                      一  公司法規定之公司負責人。
刑法第二百十五條：從事業務之人，明知為不實之事項，而登載於其業務上作成之文
                  書，足以生損害於公眾或他人者，處三年以下有期徒刑、拘役或
                  五百元以下罰金。
刑法第二百十六條：行使第二百十條至第二百十五條之文書者，依偽造、變造文書或
                  登載不實事項或使登載不實事項之規定處斷。
修正前商業會計法第六十六條：商業負責人、主辦及經辦會計人員或依法受託代他人
                            處理會計事務之人員有左列情事之一者，處五年以下
                            有期徒刑、拘役或科一萬元以下罰金：
                        一  以明知為不實之事項，而填製會計憑證或記入帳冊者
                            。
